【裁判字號】    88,易緝,326
【裁判日期】    890229
【裁判案由】    詐欺
【裁判全文】
臺灣高雄地方法院刑事判決                        八十八年度易緝字第三二六號
    公  訴  人  臺灣高雄地方法院檢察署檢察官
    被      告  乙○○
右列被告因詐欺案件，經檢察官提起公訴（八十二年度偵字第一一一七二號），本院
判決如左：
    主  文
乙○○無罪。
    理  由
一、公訴意旨略以：被告乙○○意圖為自己不法之所有，於民國八十一年十月間某日
    ，持由李麗凰（已經另案判決無罪）所簽發，以台北市第二信用合作社古亭分社
    為付款人，票據編號為ＨＣ0000000號、發票日為八十一年十一月十日、
    面額為新台幣（下同）五十萬元之支票一紙，至高雄市○○街四十八之一號，佯
    稱係生意上往來持有之客票，向告訴人甲○○調借同額現金，使甲○○陷於錯誤
    ，如數交付現款。詎上開支票屆期，卻由李麗凰撤銷付款委託，不能兌現，乙○
    ○逃匿無蹤，李麗凰拒不償還票款，甲○○始知受騙。因認被告乙○○涉犯刑法
    第三百三十九條第一項之詐欺取財罪嫌等語。
二、公訴人認被告涉犯右開犯罪，係以右揭事實業據告訴人甲○○指訴綦詳，並有由
    被告乙○○背書之右開支票一紙在卷可稽，又被告乙○○調得現金後，即逃匿無
    蹤，被告乙○○有不法所有之意圖及故意，甚為灼然等情，以為論據。訊據被告
    乙○○固不否認曾於八十一年十月間，持由李麗凰所簽發，以台北市第二信用合
    作社古亭分社為付款人，票據編號為ＨＣ0000000號、發票日為八十一年
    十一月十日、面額為新台幣（下同）五十萬元之支票一紙，至高雄市仁德四十八
    之一號，交予甲○○之事實；惟堅詞否認有何詐欺之犯行，辯稱：當時伊係從事
    糕餅糖之生意，而其因當時丈夫蘇倍賢將伊之支票任意使用，伊為避免損失，
    將支票止付，經法院判誣告罪確定，並亦因此成為拒絕往來戶，所以無法使用支
    票，會向李麗凰借票係因要清償甲○○之貨款，不料又適逢父親逝世，且與丈夫
    離婚，雜事繁多，心慌意亂，所以才會忘記曾交付甲○○一紙向李麗凰所借得，
    用以清償貨款之支票，亦因未住在戶籍地所以沒收到通知而未到案說明等語。
三、按犯罪事實應依證據認定之，無證據不得推定其犯罪事實；又不能證明被告犯罪
    ，應諭知無罪之判決。刑事訴訟法第一百五十四條及第三百零一條分別定有明文
    。次按，告訴人之告訴，係以使被告受刑事訴追為目的，是其陳述是否與事實相
    符，仍應調查其他證據以資審認，最高法院五十二年台上字第一三００號著有判
    例可供查考。再按，犯罪事實之認定，應憑真實之證據，倘證據是否真實尚欠明
    顯，自難以擬制推測之方法，為其判斷之基礎。最高法院五十三年台上字第六五
    六號著有判例可資參照。且刑法第三百三十九條第一項詐欺罪之成立，係以意圖
    為自己或第三人不法之所有，施欺罔之詐欺手段，使人陷於錯誤，因而將本人或
    第三人之物交付為要件。
四、按諸一般社會經濟活動之常態，通常需向他人借款或商借客票清償欠款，大體均
    係因經濟陷於困難致週轉不靈者，然行為人既係在週轉不靈之下所為，是以非可
    僅因行為人向他人借款或商借客票清償欠款後，未依約即時付款，即認行為人係
    施用詐術而犯詐欺罪，仍應調查其他證據以審認被告是有否有不法所有之意圖與
    詐欺之故意及借款人之所以願將借款交付是否因借款人所稱之借款用途而陷於錯
    誤，乃決意為財物之交付。經查，告訴人甲○○經本院傳訊均未到庭應訊，惟告
    訴人甲○○於檢察官偵查時，告訴狀上明確陳述：被告乙○○於八十一年十月間
    ，持由李麗凰所簽發面額為五十萬元之支票，持往告訴人之住處，假稱係生意上
    往來之客票，向告訴人調借同額款項，經告訴人徵詢票據付款人臺北市第二信用
    合作社古亭分社結果，回復以李麗凰債信良好，乃不疑有他，如數借與等語（見
    偵查卷告訴狀第一頁背面）明確，由上開告訴人之陳述，可知告訴人係在詳為調
    查被告所持交由李麗凰所簽發之支票票信後，認為票信穩當，方才同意收受該支
    票並為金錢之交付，並非係因被告持前揭支票向其借款即因信賴被告陷於錯誤並
    進而為財物之交付，是以難認被告有何施用詐術之行為存在；再者，告訴人於本
    院八十二年度易字第四六四二號案件審理時，曾到院供稱：被告乙○○曾在八十
    一年十一月八日拿六萬元給我，說其週轉不靈，請求延緩提示，我才於同年十一
    月二十五日提示等語明確（見本院八十二年度易字第四六四二號卷第十四頁正面
    ），被告既在上揭支票發票日前二日主動向告訴人聯絡，並先交付六萬元予告訴
    人，清償部分款項，顯見被告係支票屆期而經濟因窘，一時無力支付票款，應無
    不法所有之意圖；再者，簽發支票借予被告之人李麗凰亦曾因本件系爭支票向臺
    灣板橋地方法院檢察署告訴被告涉犯詐欺罪，並經該署提起公訴，李麗凰於該案
    於臺灣板橋地方法院審理時，明確陳述被告係因生意所需而向李麗凰調借支票，
    嗣因被告與其先生離婚，且其父親過世，才未返還該支票，有臺灣板橋地方法院
    八十八年度易緝字第一六九號判決書一紙在卷可稽，核與被告前揭所辯其因與前
    夫離婚及父親過世而一時忘記曾交付支票情事乙節相符，被告前揭所辯即非子虛
    而應可採信。綜上所述，被告既未有施用詐術之情事，復未有證據足證其有不法
    所有之意圖，雖於事後未即時清償款項予告訴人且係通緝到案，然被告既在票據
    發票日前提早與告訴人接洽，並先清償六萬元，應可認當時並無逃匿之意，其所
    辯稱係因未住於戶籍地方未收受通知乙節，非全然不可採信，依前揭最高法院五
    十三年台上字第六五六號判例之見解，在無其他積極證據可認被告有何不法所有
    之詐欺犯行情形下，尚難以此推測擬制之方法，為不利被告之認定。公訴人所舉
    之證據尚無法證明被告犯罪。此外，復查無其他積極證據足認被告有公訴人所指
    之犯行存在，不能證明被告犯罪，依法應為無罪之諭知。
據上論斷，應依刑事訴訟第三百零一條第一項，判決如主文。
本案經檢察官郭慧珊到庭執行職務。
中    華    民    國    八十九    年      二      月      二十九      日
                                  臺灣高雄地方法院刑事第六庭
                                      法  官  李怡諄
右正本證明與原本無異。
如不服本判決，應於判決送達後十日內，向本院提出上訴狀。
                                      書記官  羅榮全
中    華    民    國    八十九    年      二      月      二十九      日


司法院資訊處製作；財團法人民間司法改革基金會備份。
